【裁判字號】    97,上更(一),209
【裁判日期】    970904
【裁判案由】    偽造有價證券
【裁判全文】
臺灣高等法院臺中分院刑事判決     97年度上更(一)字第209號
上  訴  人
即  被  告  甲○○
選任辯護人  鄭晃奇律師
            洪嘉鴻律師
上列上訴人即被告因偽造有價證券案件，不服臺灣臺中地方法院
93年度訴字第2741號，中華民國94年3月10日第一審判決（起訴
案號：臺灣臺中地方法院檢察署93年度偵字第18015號，移送併
案審理案號：93年度偵字第19478號），提起上訴，經本院判決
後，由最高法院發回更審，本院判決如下：
    主  文
原判決撤銷。
甲○○共同連續犯偽造有價證券罪，處有期徒刑年貳月。如附
表一、附表二、附表三所示之物均沒收。
    犯罪事實
一、甲○○係昱翔印刷事業有限公司（址設臺中市○區○○街26
    號1樓，下稱昱翔公司）之負責人，其於民國93年7、8月間
    ，認識真實姓名年籍不詳自稱姓周之成年男子（下稱該周姓
    男子），該周姓男子因見甲○○具有印刷專業，經濟狀況卻
    不佳，即於同年9月中旬某日，提議以新臺幣80萬元之代價
    ，委由甲○○印刷偽造大陸人民幣及美金等有價證券，甲○
    ○亦應允之。二人隨即基於意圖共同供行使之用，而偽造有
    價證券之犯意聯絡，於同年9月中旬某日，由該周姓男子提
    供偽造人民幣印刷用紙（除扣案如附表二編號2之印刷用紙
    外，餘均已用於扣案如附表一所示之偽造人民幣）、印製偽
    鈔用油墨（除扣案如附表二編號3之油墨外，餘均已用於如
    附表一所示之偽造人民幣）、如附表二編號4所示之人民幣
    浮水印網版2組、如附表二編號5所示之人民幣佰元紙鈔錏版
    （PS版）80片等偽造人民幣所用之器械、原料，以及如附表
    二編號1所示之人民幣佰元真鈔2張作為樣本，以供比對之用
    。甲○○即自93年9月中旬起至同年月27日上午某時止，在
    前揭公司內，接續以其所有並供昱翔公司營業使用之如附表
    三編號1至編號4所示之兩色印刷機、切割機、打包機、印刷
    版打洞機等機器設備，印刷、裁製偽造人民幣佰元紙鈔如附
    表一編號1、3、5所示，其中成品如附表一編號1、3所示共
    計102萬8千2百41張（合計面額達1億282萬4千1百元），未
    成品如附表一編號5所示共計2箱。其間該周姓男子另提供偽
    造美金印刷用紙（均已用於如附表一所示之偽造美金）、印
    製偽鈔用之油墨（除扣案如附表二編號3之油墨外，餘均已
    用於如附表一所示之偽造美金）、如附表二編號6所示之美
    金佰元紙鈔號碼軟版7張，及如附表二編號7所示之美金佰元
    紙鈔PS鋁版4塊（未據扣案）等偽造美金之器械、原料。甲
    ○○即於上開期間內，亦與該周姓男子基於前述意圖供行使
    之用而偽造有價證券之概括犯意聯絡，在前揭公司內，再以
    前述如附表三編號1至編號4所示之機器設備，更換網版接續
    偽造如附表一編號2、4、6所示之美金佰元紙鈔，共計偽造
    美金佰元紙鈔成品1千5百58張（合計面額達15萬5千8百美元
    ）。其間甲○○曾在臺中市○○路○段與大業路交岔口之永
    安宮處，將偽造完成如附表一編號6所示之1千5百張美金佰
    元紙鈔（未據扣案），及如附表二編號7所示之美金佰元紙
    鈔PS鋁版4塊（未據扣案），交由該周姓男子領受（尚查無
    證據可證該等偽造之美金百元紙鈔業經提出行使）；該周姓
    男子並於93年9月27日中午12時許，在臺中市市○路某處將
    如附表三編號5所示之80萬元報酬交予甲○○收受。甲○○
    即於93年9月27日13時許，在昱翔公司內將如附表一編號1所
    示之偽造人民幣佰元紙鈔打包、封箱後，僱用臺中市協成貨
    運行之不知情駕駛王威振正欲載運出貨之際，即為法務部調
    查局臺南縣調查站持臺灣臺中地方法院所核發之搜索票當場
    查獲，並在昱翔公司位於該址1樓之營業處，扣得如附表一
    編號3至編號5、附表二編號1至編號6、附表三所示之物，復
    在其位於該址3樓之住處內，扣得如附表一編號1至編號2所
    示之物，遂查悉上情。
二、案經法務部調查局臺南縣調查站移送臺灣臺中地方法院檢察
    署檢察官偵查起訴及移送併辦。
    理  由
一、上開犯罪事實，業據上訴人即被告甲○○於檢察官偵查及原
    審法院及本院審理時均坦承不諱，復有證人王威振在警詢之
    證述可佐，且有昱翔公司基本資料查詢單1紙、被告所持用
    之行動電話與公司、住家市內電話之通聯紀錄監聽譯文1份
    （其上標明「黃○○、0000000000號」者即為被告所稱之周
    姓男子）、原審法院93年度聲搜字第2468號搜索票、搜索扣
    押筆錄、扣押物品目錄表各2份等附卷可稽，並有如附表一
    所示之偽造人民幣佰元紙鈔、偽造美金佰元紙鈔成品、半成
    品、如附表二所示之器械、原料及如附表三所示之機器設備
    ，及被告所得報酬等物品扣案可證。而扣案如附表一編號1
    至編號4所示之偽造紙鈔成品，經原審法院抽樣選取偽造人
    民幣佰元紙鈔41張及偽造美金佰元紙鈔52張，送請法務部調
    查局鑑定，經該局以印刷特徵比對、紫光燈照射檢視、透射
    檢視及低角度側光檢視等鑑定方法實施鑑定後，鑑定結果為
    ：送驗之人民幣佰元券41張，及美鈔佰元券52張，其紙張、
    油墨及印版等印刷構成要素均與真鈔不同，亦即送鑑偽造人
    民幣紙鈔與真品間之印刷版式、浮水印、安全線上字樣、螢
    光暗記、螢光纖維絲等部分，以及送鑑偽造美金紙鈔與真品
    間之印刷版式、安全線之精緻細膩程度、人像水印之線條粗
    細程度、變色油墨清晰立體感等部分，均有不同，認係偽品
    ，此有該局94年1月18日調科貳字第09400024190號鑑定通知
    書存卷可憑。核諸其餘未送鑑之偽造人民幣、美金紙鈔成品
    ，既為被告使用相同器械、原料及機器設備所同時製作，製
    作過程係大單張印刷完妥後再予裁切而成（例如：偽造美金
    紙鈔部分係每大單張印製有15張偽造美金紙鈔，嗣再予裁切
    ，為被告於原審法院審理時所陳述在卷），且查獲當時偽造
    人民幣紙鈔業已裝箱完妥達51箱亟待出貨等情狀，堪認其餘
    未送鑑之偽造人民幣、美金紙鈔成品，亦應為偽品無訛。
二、按大陸地區所通用之人民幣，雖非我國政府發行具有強制力
    之通用紙幣，然在大陸地區仍具有表彰一定價值之權利，並
    有流通性，不僅為目前大陸地區人民所使用，即臺灣人民在
    大陸地區為交易行為，亦使用之，性質上屬於有價證券之一
    種（最高法院84年度台上字第852號判決要旨可資參照）。
    同其道理，美金為美國聯邦準備銀行所發行之該國貨幣，雖
    非我國政府發行而具有強制力之通用紙幣，然在美國及國際
    上均具有表彰一定價值之權利，並有流通性，性質上亦屬有
    價證券之一種，亦無疑問。再者，依據卷附通聯紀錄監聽譯
    文內容所示，該周姓男子對於該等偽造人民幣及美金紙鈔之
    油墨濃淡、紙張色澤均要求甚嚴，而被告所偽造完妥之上開
    人民幣、美金紙鈔成品，若單純僅以肉眼觀察，外形與真鈔
    極為近似，若依一般人通常收受、使用該等有價證券之習慣
    ，確實不易發現為偽品。再參諸被告所偽造之人民幣佰元紙
    鈔數量達102萬8千2百41張，偽造之美金佰元紙鈔數量亦達1
    千5百58張，數量甚鉅；又被告與該周姓男子交涉、備妥器
    械、原料及印製、出貨等過程，以及被告在該周姓男子提供
    所有器械、原料之情況下，僅需單純操作印製流程，即可獲
    利80萬元鉅額報酬等情以觀，若非圖以幾假亂真之上開偽造
    人民幣、美金成品流通於交易市場，藉以從中牟取不法暴利
    ，實無大費周章及耗費印刷成本，以製作為數頗鉅之偽造人
    民幣及美金之必要。基此，俱見被告與該周姓男子確係基於
    供行使之用之意圖，而為上開偽造有價證券之犯行。從而，
    被告之自白，確與事實相符，堪予採信。綜上所述，本案事
    證業臻明確，被告上開犯行，洵堪認定。至被告偽造附表一
    編號5所示人民幣佰元紙鈔貳箱半成品部分，並非已偽造人
    民幣佰元成品，依刑法第201條偽造有價證券不處罰未遂犯
    之規定，此部分依法應不構成犯罪，併予敘明。
三、查被告犯罪後，刑法關於共犯（第28條）、罰金刑最低額（
    第33條第5款），及連續犯（第56條）之規定，業經總統於9
    4年2月2日公布修正，並自95年7月1日起施行，經比較各該
    修正前後之規定，上開各修正後之規定，並無較有利於被告
    之情形，依同法第2條第1項，仍應適用各該修正前之規定論
    處。核被告所為，係犯刑法第201條第1項之意圖供行使之用
    ，而偽造有價證券罪。被告與該姓名年籍不詳自稱姓周之成
    年男子，就上開偽造人民幣、美金等有價證券之犯行，有
    犯意聯絡及行為分擔，均為共同正犯。被告分別以人民幣及
    美金網版，各自於短期間就同一網版印刷，接續偽造人民幣
    、美金，應分別論以接續犯偽造有價證券之一罪，其先後以
    不同網版印刷偽造人民幣及美金之犯行，時間緊接，觸犯構
    成要件相同之罪名，顯係基於概括犯意而為，應依修正前連
    續犯之規定論以一罪，並加重其刑（即偽造人民幣之多數動
    作，成立一接續偽造有價證券罪，偽造美金之多數動作，另
    成立一接續偽造有價證券罪；偽造二種紙鈔間，因需更換網
    版，客觀上可區分時間先後，及偽造不同內容紙鈔，故成立
    二偽造有價證券罪，二罪間再依連續犯論以一罪）。
四、原審法院因認被告罪證明確，而予論科，固屬有據。然然96
    年6月20日修正前之刑法第205條係規定：「偽造、變造之有
    價證券、郵票或印花稅票及前條之器械原料，不問屬於犯人
    與否，沒收之」，修正後係規定：「偽造、變造之有價證券
    、郵票、印花稅票、信用卡、金融卡、儲值卡或其他相類作
    為提款、簽帳、轉帳或支付工具之電磁紀錄物及前條之器械
    原料及電磁紀錄，不問屬於犯人與否，沒收之」，是關於「
    前條之器械原料及電磁紀錄，不問屬於犯人與否沒收」之規
    定，並未修正。而依修正前之立法理由，係以：「本條規定
    偽造有價證券及器械原料沒收之特例。以此種物件，如任其
    遺留在外，實有利用其再行犯罪之虞，故特別規定不問屬於
    犯人與否，均沒收之。與第二百條之立法意旨相同」，依此
    ，刑法第205條既規定「前條之器械原料……不問屬於犯人
    與否沒收之」，而同法第204條第1項係規定：「意圖供偽造
    、變造有價證券……而製造、交付、收受各項器械、原料或
    電磁紀錄」，則舉輕以明重，用以偽造、變造有價證券之各
    項器械、原料，更有該條之適用，且本條規定係屬絕對義務
    沒收，是經認定為供偽造、變造有價證券之各項器械、原料
    即應依本條規定沒收，法院並無審酌餘地，始符合該條防阻
    該類物件被利用再行犯罪之立法本旨。乃原審法院就扣案如
    附表三編號1至4所示之物，即扣案之兩色印刷機、切割機、
    打包機、印刷版打洞機等，認雖係被告所有且供犯罪所用，
    但：「刑法第二百零五條所規定應沒收之『器械原料』，係
    指依同法第二百零四條所稱『意圖供偽造、變造有價證券…
    …之用，而製造、交付或收受之器械、原料』，而該條所稱
    之『器械、原料』，當指可供偽造有價證券之一切器械原料
    ，例如紙張、顏料、銅塊、鋁塊等，而不包括偽造有價證券
    所使用之其他機器設備」。因而就扣案之上開切割機、打包
    機、印刷版打洞機等依刑法第38條宣告沒收，另扣案之上開
    兩色印刷機，則以因其價值不菲，如宣告沒收不合比例原則
    ，乃依職權不予宣告沒收，自有違誤。又原判決未及比較適
    用上述修正前後刑法規定，是否較有利於被告，以為適用法
    規之依據，亦有未洽。被告上訴意旨以原審法院量刑過重為
    由，執以指摘原判決不當，雖無理由，惟原判決既有上揭可
    議之處，仍應由本院予以撤銷改判。
五、爰審酌被告為本件犯行前無任何前科，素行尚稱良好，有臺
    灣高等法院被告前案紀錄表1份在卷可稽，其為圖一己之不
    法利益之犯罪動機、目的，其犯罪手段尚稱平和，其所偽造
    完成之美金紙鈔已有1千5百張交付共犯即該周姓男子，雖無
    證據可證業經提出行使，然仍有流入交易市場之虞，而其所
    偽造之人民幣雖尚未交付而未到達行使之程度，然其所為對
    於社會經濟及交易秩序已造成不容忽視之潛在威脅，所造成
    之損害不容小覷，又其所偽造之人民幣、美金佰元紙鈔數量
    甚鉅，及其犯後坦承全部犯行之態度良好，暨其智識程度、
    生活狀況等一切情狀，量處如主文第2項所示之刑示懲。至
    扣案如附表一編號1至編號4所示之偽造人民幣、美金紙鈔
    成品，均為偽造之有價證券，業如前述；又如附表一編號6
    所示之偽造美金，雖已交付予該周姓男子而未據扣案，然無
    證據證明業已滅失；故該等偽造之有價證券，不問屬於被告
    及該周姓男子所有與否，均應依刑法第205條之規定宣告沒
    收之。另扣案如附表一編號5所示之偽造人民幣紙鈔半成品
    ，尚未偽造、印製完妥，客觀上尚未具備該等有價證券應備
    之內容，非屬偽造之有價證券；惟該等半成品與扣案如附表
    二編號2、編號3所示之物品，均屬供被告及該周姓男子意圖
    供偽造本件有價證券而交付、使用之原料，應可認定；又扣
    案如附表二編號4至編號6、附表三編號1至編號4所示之物品
    ，以及未據扣案之如附表二編號7所示之物品（亦無證據證
    明業已滅失），均係被告與該周姓男子意圖供偽造本件有價
    證券，而交付、使用之器械，故該等器械、原料，不問屬於
    被告及該周姓男子所有與否，亦均應依刑法第205條之規定
    宣告沒收之。而扣案如附表二編號1所示之物品，為該周姓
    男子所有，供被告偽造人民幣犯罪時作為樣本比對之所用；
    扣案如附表三編號5所示之新臺幣2千元現鈔，則為被告所有
    ，屬因本件偽造有價證券犯行所得報酬，應分別依刑法第38
    條第1項第2款、第3款之規定沒收之。
五、至被告之選任辯護人雖請求適用刑法第59條規定酌量減輕被
    告之量刑云云；然本件被告所偽造之人民幣佰元紙鈔面額達
    1億282萬4千1百元，偽造之美金佰元紙鈔面額亦達15萬5千8
    百美元之譜，則以美金在國際間具有表彰一定價值之權利，
    流通生甚廣，且為我國人民所使用之重要國際性支付工具，
    亦具有相當之投資、儲值之價值，另依現行法令之規定，人
    民幣已得限量在臺灣地區買賣、兌換或為其他交易，且近年
    來兩岸人民間之旅遊、財經交流關係日益密切，臺灣人民前
    往大陸地區經商、旅遊、求學人數漸增，對於人民幣使用之
    需求亦與日俱增，被告偽造之人民幣、美金數量頗眾，對於
    社會經濟及交易秩序顯然造成嚴重威脅。又刑法第201條之
    偽造有價證券罪之法定刑度為3年以上10年以下有期徒刑，
    得併科3千元以下罰金，該等法定刑係本於有價證券之高度
    流通力，於經濟交易活動上與貨幣具有近似之特性，為確保
    經濟交易秩序中頗具重要性之財產權利證券之安全性與可靠
    性而為之處罰，乃為維護經濟交易秩序及維護公共利益所必
    要，非但無違憲法比例原則之規定，且被告之犯罪動機、目
    的、手段等情狀，均尚難認在客觀上足以引起一般同情而有
    何犯罪情狀尚堪憫恕之情，亦無不符罪刑相當性及比例原則
    之虞，故選任辯護人所稱：本件犯罪情狀情堪憫恕，應予酌
    減其刑等語，尚不足採，附此敘明。
六、又臺灣臺中地方法院檢察署93年度偵字第19478號移送併案
    審理部分，即為警於前述臺中市○區○○街26號3樓住處另
    扣得之如附表一編號1至編號2所示之物部分，經該部分之犯
    罪事實要與起訴部分之犯罪事實完全相同，僅係補充起訴書
    未及述扣案物另包括如附表一編號1至編號2所示之物等情
    ，則該併案部分之犯罪事實本即為起訴效力之所及，附此敘
    明。
據上論斷，應依刑事訴訟法第369條第1項前段、第364條、第299
條第1項前段，刑法第2條第1項前段、第201條第1項、第205條、
第38條第1項第2款、第3款，修正前刑法第28條，第56條，刑法
施行法第1條之1，判決如主文。
本案經檢察官乙○○到庭執行職務。
中    華    民    國    97    年    9     月    4     日
            刑事第六庭  審判長法  官  李  文  雄
                              法  官  張  恩  賜
                              法  官  邱  顯  祥
上列正本證明與原本無異。
如不服本判決應於收受送達後十日內向本院提出上訴書狀，其未
敘述上訴之理由者並得於提起上訴後十日內向本院補提理由書（
均須按他造當事人之人數附繕本）。
                              書記官  許  美  惠
中    華    民    國    97    年    9    月     4    日
附錄本案論罪科刑法條：
刑法第201條第1項：
意圖供行使之用，而偽造、變造公債票、公司股票或其他有價證
券者，處三年以上十年以下有期徒刑，得併科三千元以下罰金。
附表一：
┌──┬────────────┬────┬──────────────┐
│編號│     物  品  名  稱     │數    量│  備                    註  │
├──┼────────────┼────┼──────────────┤
│ 1  │偽造人民幣佰元紙鈔成品  │肆拾壹張│已扣案。                    │
├──┼────────────┼────┼──────────────┤
│ 2  │偽造美金佰元紙鈔成品    │伍張    │已扣案。                    │
├──┼────────────┼────┼──────────────┤
│    │偽造人民幣佰元紙鈔成品  │伍拾貳箱│其中伍拾壹箱每箱貳萬張（即每│
│ 3  │                        │        │箱貳佰萬元），餘壹箱捌仟貳佰│
│    │                        │        │張（共捌拾貳萬元），共計壹億│
│    │                        │        │零貳佰捌拾貳萬元。已扣案。  │
├──┼────────────┼────┼──────────────┤
│ 4  │偽造美金佰元紙鈔成品    │伍拾張│已扣案。                    │
├──┼────────────┼────┼──────────────┤
│ 5  │偽造人民幣佰元紙鈔半成品│貳箱    │已扣案。                    │
├──┼────────────┼────┼──────────────┤
│ 6  │偽造美金佰元紙鈔成品    │壹仟伍佰│已交由該周姓男子收受，故未據│
│    │                        │張      │扣案。                      │
└──┴────────────┴────┴──────────────┘
附表二：
┌──┬─────────────┬────┬─────────────┐
│編號│    物  品  名  稱        │數    量│  備                    註│
├──┼─────────────┼────┼─────────────┤
│ 1  │人民幣佰元真鈔            │貳張    │供偽造人民幣紙鈔比對之用。│
│    │                          │        │已扣案。                  │
├──┼─────────────┼────┼─────────────┤
│ 2  │偽造人民幣印刷用紙        │壹箱    │為一百磅之用紙。已扣案。  │
├──┼─────────────┼────┼─────────────┤
│ 3  │印製偽鈔用之油墨          │罐    │已扣案。                  │
├──┼─────────────┼────┼─────────────┤
│ 4  │偽造人民幣浮水印網版      │貳組    │已扣案。                  │
├──┼─────────────┼────┼─────────────┤
│ 5  │偽造人民幣佰元紙鈔錏版    │捌拾片  │俗稱ＰＳ版。已扣案。      │
├──┼─────────────┼────┼─────────────┤
│ 6  │偽造美金佰元紙鈔號碼軟版  │柒張    │已扣案。                  │
├──┼─────────────┼────┼─────────────┤
│ 7  │偽造美金佰元紙鈔ＰＳ鋁版  │肆塊    │已交由該周姓男子收回，故未│
│    │                          │        │據扣案。                  │
└──┴─────────────┴────┴─────────────┘
附表三：
┌──┬───────────┬─────┬──────────────┐
│編號│  扣  案  物  名  稱  │  數  量  │  備                    註  │
├──┼───────────┼─────┼──────────────┤
│ 1  │兩色印刷機            │壹台      │                            │
├──┼───────────┼─────┼──────────────┤
│ 2  │切割機                │壹台      │                            │
├──┼───────────┼─────┼──────────────┤
│ 3  │打包機                │壹台      │                            │
├──┼───────────┼─────┼──────────────┤
│ 4  │印刷版打洞機          │壹台      │                            │
├──┼───────────┼─────┼──────────────┤
│ 5  │新臺幣貳仟元現鈔      │肆佰張    │共計捌拾萬元。              │
└──┴───────────┴─────┴──────────────┘


司法院資訊處製作；財團法人民間司法改革基金會備份。
